ACORDAO-COMPLETO-2550486

ACÓRDÃO 9212/2022 ATA 41/2022 - PRIMEIRA CÂMARA

VISTO, relatado e discutido este Recurso de Reconsideração interposto por Luiz Franco Ribeiro, ex-prefeito do Município de Santo Antônio/RN (gestão 2013-2016) , contra o Acórdão 10229/2021-TCU-Primeira Câmara, em que o TCU julgou irregulares suas contas, condenando-o em débito e aplicando-lhe multa, em razão da não comprovação da regular aplicação dos recursos repassados ao referido ente federado para a execução do Programa de Apoio aos Sistemas de Ensino para Atendimento de Jovens e Adultos - Peja, no exercício de 2013.
ACORDAM os Ministros do Tribunal de Contas da União, reunidos em Sessão da 1ª Câmara, com fundamento nos arts. 32, inciso I, e 33, da Lei 8.443/1992, e ante as razões expostas pelo Relator, em:
9.1 conhecer do recurso de reconsideração para, no mérito, negar-lhe provimento;
9.2 encaminhar cópia deste acórdão ao recorrente, com a informação de que a íntegra do relatório e do voto que o fundamentam está disponível no endereço eletrônico www.tcu.gov.br/acordaos.

Recurso de Reconsideração interposto por Luiz Franco Ribeiro, ex-prefeito do Município de Santo Antônio/RN (gestão 2013-2016), contra o Acórdão 10.229/2021-TCU-1ª Câmara, em que o TCU julgou irregulares suas contas, condenando-o em débito e aplicando-lhe multa, em razão da não comprovação da regular aplicação dos recursos repassados ao referido ente federado para a execução do Programa de Apoio aos Sistemas de Ensino para Atendimento de Jovens e Adultos  Peja, no exercício de 2013.

Primeira Câmara

Prefeitura Municipal de Santo Antônio/RN

3. Interessado/Recorrente:
3.1. Interessado: Fundo Nacional de Desenvolvimento da Educação (00.378.257/0001-81)
3.2. Recorrente: Luiz Franco Ribeiro (XXX.272.744-XX)

13.1. Ministros presentes: Walton Alencar Rodrigues (Presidente), Benjamin Zymler e Jorge Oliveira (Relator).
13.2. Ministros-Substitutos presentes: Augusto Sherman Cavalcanti e Weder de Oliveira.

JORGE OLIVEIRA

Ministro Benjamin Zymler

Trata-se de Recurso de Reconsideração interposto por Luiz Franco Ribeiro, ex-prefeito do Município de Santo Antônio/RN (gestão 2013-2016) , contra o Acórdão 10229/2021-TCU-Primeira Câmara, Relator: Ministro Benjamin Zymler, que julgou irregulares suas contas, condenando-o em débito e aplicando-lhe multa, em razão da omissão no dever de prestar contas dos recursos repassados ao referido ente federado para a execução do Programa de Apoio aos Sistemas de Ensino para Atendimento de Jovens e Adultos - Peja, no exercício de 2013.
Adoto como o essencial deste Relatório a instrução elaborada na Secretaria de Recursos deste Tribunal - Serur (peça 83) , cujas conclusões e encaminhamentos contaram com a concordância dos dirigentes da Unidade (peça 84-85) e da representante do Ministério Público junto ao TCU, Procuradora-Geral Cristina Machado da Costa e Silva (peça 87) . 
"HISTÓRICO 
3.	O presente processo cuidou originalmente Tomada de Contas Especial - TCE instaurada pelo Fundo Nacional de Desenvolvimento da Educação - FNDE em desfavor do Sr. Luiz Franco Ribeiro, ex-prefeito municipal de Santo Antônio/RN na gestão 2013 a 2016. 
4.	A motivação para a instauração das contas foi a omissão no dever de prestar contas dos recursos recebidos pelo município para a execução do Programa de Apoio aos Sistemas de Ensino para Atendimento de Jovens e Adultos - Peja em 2013, que totalizaram R$ 258.311,90 (peças 1 e 3) .
5.	O Relatório de TCE 766/2018 concluiu pela irregularidade das contas do ex-prefeito pela totalidade dos recursos geridos. 
6.	No âmbito do TCU, houve a realização da citação e da audiência do Sr. Luiz Franco Ribeiro (peça 27) . Nas alegações de defesa (peças 32-35) , o responsável informou da apresentação extemporânea das contas do Peja ao FNDE, ensejando a promoção de diligência ao órgão a fim de ser obtida manifestação a respeito (peça 43) . 
7.	O FNDE informou sobre a ausência de elementos necessários a considerar as contas como regulares pelo TCU (peças 45-47) , reduzindo o débito tão somente por ter havido alegada reprogramação de parte dos recursos recebidos em 2013 para a utilização em exercícios seguintes, sendo que o valor remanescente se deveu à não comprovação da matrícula de novos alunos em decorrência da execução do Peja. Esse entendimento teve a anuência da Secex-TCE (peças 51-53) , do Ministério Público/TCU (peça 54) e do relator a quo (peça 57) , sendo proferido o Acórdão 10.229/2021-TCU-1.ª Câmara.
8.	Irresignado com o decisum, o Sr. Luiz Franco Ribeiro interpôs o recurso de reconsideração (peças 60-62) o qual passa-se a examinar. 
EXAME DE ADMISSIBILIDADE
9.	Em exame preliminar de admissibilidade essa secretaria propôs conhecer o recurso de reconsideração de Luiz Franco Ribeiro, suspendendo os efeitos dos itens 9.1, 9.2, 9.3 e 9.4 do Acórdão 10229/2021-TCU-Primeira Câmara, com fulcro nos artigos 32, I e 33 da Lei 8.443/1992 (peças 63-64) , o que foi ratificado por despacho do Ministro Jorge Oliveira (peça 66) . 
EXAME DE MÉRITO
10.	Delimitação do recurso
10.1.	Constitui objeto do recurso de Luiz Franco Ribeiro (peças 60-62) definir se: 
	a) houve a prescrição das pretensões punitiva e ressarcitória pelo TCU;
	b) a aprovação do PEJA/2013 por Parecer Conclusivo do Conselho de Acompanhamento e Controle Social - CACS ilide o débito apurado. 
11.	Da Prescrição
11.1.	O recorrente não apresentou argumentos a respeito da prescrição, entretanto, a análise acerca de sua eventual ocorrência se torna necessária, em razão do recente julgamento, pelo Supremo Tribunal Federal - STF, do Recurso Extraordinário 636.886 (Tema 899 da repercussão geral) . 
11.2.          Nesse ponto, é importante mencionar que nos processos de controle externo, matéria de ordem pública pode ser revista de ofício ou mediante provocação da parte, por simples petição, independentemente da interposição de recurso (Acórdão 1160/2015-TCU-Plenário, rel. Ministro Augusto Nardes) . Do mesmo modo, ressalta-se que questões de ordem pública autorizam o órgão ad quem a julgar fora do que consta nas razões ou contrarrazões do recurso (Acórdão 690/2010-TCU-Plenário, Rel. Ministro Augusto Nardes) . 
11.3.	Assim, no exame da prescrição, a Secretaria de Recursos - Serur tem adotado os entendimentos detalhados no documento juntado como a peça 82 dos autos, que contém estudo e pronunciamento anteriores desta unidade técnica sobre o tema. Nessas manifestações estão desenvolvidas as seguintes premissas, que serão utilizadas no presente exame: 
	a)  ao julgar o RE 636.886, o STF conferiu nova interpretação ao art. 37, § 5º, da Constituição Federal, fixando a tese de que "é prescritível a pretensão de ressarcimento ao erário fundada em decisão de Tribunal de Contas";	
	b)  as pretensões punitiva e de ressarcimento devem observar o mesmo regime na atividade de controle externo, dado o objetivo comum da prescrição, de fixar prazo para o Tribunal de Contas agir, para caracterizar o ilícito, identificar seu autor e dimensionar as consequências legais da conduta, independentemente de terem natureza punitiva ou ressarcitória;
	c)  até que sobrevenha norma específica, entende-se que a prescrição das pretensões punitiva e de ressarcimento, no processo de controle externo, deve observar o regime da Lei 9.873/1999, na linha dos recentes pronunciamentos do STF a respeito. 
11.4.	Portanto, sem prejuízo de também se realizar o exame da prescrição segundo o prazo decenal previsto no Código Civil, o critério adotado na formulação da proposta de encaminhamento será, em princípio, o da Lei 9.873/1999, a menos que esta opção implique em prejuízo para o recorrente relativamente aos ditames do aresto recorrido.  
Análise da prescrição segundo os critérios do Acórdão 1441/2016-TCU-Plenário:
11.5.	No que se refere à pretensão punitiva, o TCU tem tradicionalmente aplicado os critérios definidos no Acórdão 1441/2016-TCU-Plenário (rel. Min. Benjamin Zymler) , que, em incidente de uniformização de jurisprudência, orientou-se pela aplicação do Código Civil. Por este acórdão, em linhas gerais, a prescrição subordina-se ao prazo geral de dez anos (CC, art. 205) , contado a partir da data da ocorrência do fato e interrompido pelo ato que ordenar a citação, a audiência ou a oitiva da parte. 
11.6.	Entre outras razões que justificaram a adoção desse critério destaca-se a de que o citado dispositivo constitui uma cláusula geral a ser empregada sempre que a pretensão for prescritível, mas a lei não estabelecer um prazo específico, como na hipótese. 
11.7.	Desta feita, adotar-se-á a data de 3/8/2015 como marco inicial da contagem, quando expirou o prazo para a apresentação das contas do Programa Nacional de Alimentação Escolar - PNAE de 2012. Segundo a jurisprudência do tribunal, no caso de omissão no dever de prestar contas, o que ocorrer primeiro entre o prazo final para a prestação de contas e a data de sua entrega deve ser o marco inicial dessa contagem (v.g. Acórdão 3749/2018-TCU-Segunda Câmara; Rel. Min. Ana Arraes e 2.278/2019-TCU-1.ª Câmara; Rel. Min. Subs. Augusto Sherman Cavalcanti) .
11.8.	Ademais, a citação do recorrente foi autorizada em 28/1/2020, pelo despacho do relator a quo (peça 25) , e o Acórdão 10.229/2021-TCU-1.ª Câmara recorrido foi prolatado na Sessão Telepresencial realizada em 27/7/2021 (peça 56) .
11.9.	Conclui-se, em vista das premissas ora adotadas, que não estaria prescrita a possibilidade de atribuição de débito, bem como da aplicação de multa caso fossem adotados os parâmetros definidos no Acórdão 1441/2016-TCU-Plenário. 
Análise da prescrição pelo regime da Lei 9.873/1999 
11.10.	Por sua vez, adotando-se as regras fixadas na Lei 9.873/1999 ao caso em exame, observa-se que também ocorreu a prescrição em relação ao Sr. Sérgio Souza Dias. Para tanto, é preciso considerar os parâmetros a seguir. 
a) Termo inicial: 
11.11.	A Lei 9.873/1999, art. 1º, parte final, traz previsão expressa a respeito do início do prazo em se tratando de infração de caráter permanente ou continuado. Nesta hipótese, a prescrição começa a correr não da data de cada fato, e sim "do dia em que tiver cessado" a permanência ou a continuidade. 
11.12.	Porém, no presente caso, a exemplo da análise anterior pelos ditames do Código Civil, adotar-se-á a data de 3/8/2015 como início da contagem prescricional. 
b) Prazo: 
11.13.	A Lei 9.873/1999 apresenta um prazo geral, de cinco anos (art. 1º) , e um prazo especial, previsto no art. 1º, § 2º, a saber: "quando o fato objeto da ação punitiva da Administração também constituir crime, a prescrição reger-se-á pelo prazo previsto na lei penal". 
11.14. 	Neste processo de contas especiais não houve a conclusão pelo possível cometimento de algum crime e, então, o prazo prescricional a ser adotado é o geral de cinco anos. 
11.15.	Além do prazo geral, sobredita lei prevê, em seu art. 1º, §1º, a hipótese de ocorrência da chamada prescrição intercorrente, ou seja, quando há o interregno de três anos sem alguma movimentação no processo instaurado para a apuração dos fatos, e o marco inicial desta contagem específica é o surgimento do processo administrativo apuratório. 
11.16.	No presente caso foi emitido o Termo de Instauração de TCE 690/2018, de 11/12/2018, quando da assinatura do Coordenador Geral de Acompanhamento de Prestação de Contas (peça 1) . Adotar-se-á, então, essa data como marco inicial da prescrição intercorrente. 
c) Interrupções por atos inequívocos de apuração dos fatos: 
11.17.	No regime da Lei 9.873/1999, a prescrição se interrompe "por qualquer ato inequívoco, que importe apuração do fato" (art. 2º, II) . Com esse fundamento, houve interrupção da prescrição nos seguintes momentos a partir de 3/8/2015 até a prolação do Acórdão 10229/2021-TCU-Primeira Câmara: 
1.º) no âmbito do FNDE:  (a) Informação 4380/2018, assinado eletronicamente pelo Coordenador-Geral de Acompanhamento de Prestação de Contas em 8/11/2018 (peça 7) ; (b) Termo de Instauração de TCE 690/2018, de 11/12/2018 (peça 1) ; (c) Parecer 1810/2019, de 13/5/2019 (peça 11) e (d) Relatório de TCE 766/2018, de 3/5/2019 (peça 13) .
2.º) na fase externa da TCE: (a) instrução da Secex-TCE e despachos do diretor e do secretário, em 25 e 26/1/2020 (peças 22-24) ; (b) despacho do relator, de 28/1/2020 (peça 25) ; (c) instrução da Secex-TCE e despachos do diretor e do secretário-substituto, todos de 7/7/2020 (peças 40-42) ; (d) Ofício 34886/2020, recebido em 15/7/2020 (peças 43-44) ; (e) instrução da Secex-TCE e despachos do diretor e do secretário, de 26 e 20/9/2020 (peças 51-53) ; (f) Parecer do Ministério Público/TCU, assinado eletronicamente em 16/10/2020 (cf. sistema informatizado) (peça 54) .
obs: alguns atos anteriores ao Acórdão 10.299/2021-TU-1.ª Câmara não configuram apuração dos fatos, embora tenham impulsionado o andamento do processo, a exemplo de Relatório de Auditoria, Certificado de Auditoria e Parecer do Controle Interno 899/2019 (peças 14-16) , além do Pronunciamento Ministerial (peça 17) .
d) Interrupções pela citação/audiência dos responsáveis: 
11.18.	A prescrição também é interrompida "pela notificação ou citação do indiciado ou acusado, inclusive por meio de edital", nos termos do art. 2º, I, da Lei 9.873/1999. E, no regime dessa lei, a interrupção se dá pela citação (ou audiência) propriamente dita, e não pelo despacho que a ordena. Com esse fundamento houve a interrupção nas seguintes oportunidades: (a) Ofício 23525E/2015, recebido em 6/8/2015 (peças 4-5) e (b) Ofício 0231/2020, recebido em 31/3/2020 (peças 27 e 31) .
e) Interrupção pela decisão condenatória recorrível: 
11.19.	Por fim, a prescrição também se interrompe "pela decisão condenatória recorrível" (art. 2º, III, da Lei 9.873/1999) . Com esse fundamento, como visto, ocorreu a interrupção em 27/7/2021, data da sessão em que foi proferido o Acórdão 10299/2021-TCU-Primeira Câmara (peça 56) . Essa interrupção é relevante, por estabelecer prazo para julgamento do recurso. 
f) Da prescrição intercorrente: 
11.20.	Nos termos do art. 1º, § 1º, da Lei 9.873/1999, opera-se a prescrição intercorrente se o processo ficar paralisado por mais de três anos, aguardando "julgamento ou despacho". 
11.21.	Note-se que há uma correlação entre essa hipótese e as causas de interrupção da prescrição do art. 2º. Com efeito, uma vez interrompida a prescrição por alguma das hipóteses do art. 2º, o processo não pode ficar inativo, sem qualquer inovação processual relevante, por mais de três anos. 
11.22.	Trata-se de prazo específico, não se aplicando nem o prazo geral de cinco anos nem o prazo especial, da lei penal (§ 2º) . A finalidade da prescrição intercorrente, com seu prazo próprio, é a de assegurar a eficiência e celeridade nas apurações administrativas. Seria contrário a essa finalidade a paralisação injustificada do processo por período maior que o triênio estabelecido para a hipótese. 
11.23.	A extrapolação do prazo de três anos, sem inovação relevante no processo, pode configurar negligência. Por isso, além de se operar a prescrição, deve-se promover a "apuração da responsabilidade funcional decorrente da paralisação, se for o caso". 
11.24.	Em muitas situações o exame da prescrição intercorrente pode ficar prejudicado nos processos já em tramitação no TCU. Como a ação de ressarcimento era considerada imprescritível, as peças que compõem a tomada de contas especial, elencadas no art. 10 da Instrução Normativa-TCU 71/2012, não contemplam informações pormenorizadas quanto ao andamento do processo na fase interna, o que pode prejudicar a análise de eventual paralisação por mais de três anos. 
11.25.	Assim, caso o tribunal venha a adotar a sistemática da Lei 9.873/1999 para aferir a prescrição, convém avaliar, oportunamente, a possibilidade de ajustes na IN-TCU 71/2012, para que as tomadas de contas especiais encaminhadas ao TCU contemplem informações sobre as interrupções ocorridas na fase interna do procedimento como, por exemplo, declaração do órgão instaurador da TCE, de que o processo não ficou paralisado por mais de três anos, na forma do art. 1º, § 1º, da citada lei. 
11.26.	Especificamente quanto a esta tomada de contas especial, as causas de interrupção elencadas acima permitem evidenciar que o processo teve andamento regular, sem o transcurso de período igual ou superior a três anos sem alguma movimentação após o início da contagem prescricional em 11/12/2018. 
g) Conclusão:
11.27.	Observa-se, pelos eventos indicados, e tomando-se por referência a Lei 9.873/1999, tida pelo STF como norma regente da prescrição das pretensões punitiva e ressarcitória pelo TCU - conforme premissas adotadas nesta instrução - que não transcorreu prazo suficiente para se operar a prescrição, seja a geral, seja na modalidade intercorrente.
A possibilidade de adoção de novo critério no caso concreto
11.28.	Por fim, são oportunas algumas considerações sobre a possibilidade de aplicar, neste processo, novo critério para exame da prescrição, diverso do considerado no julgamento originário (que seguiu o Acórdão 1441/2016-TCU-Plenário) . 
11.29.	O artigo 926 do CPC positivou a orientação de que "os tribunais devem uniformizar sua jurisprudência e mantê-la estável, íntegra e coerente", com o fim de inibir que decisões contemporâneas adotem soluções distintas para uma mesma questão, comprometendo os valores de isonomia e previsibilidade, essenciais à segurança jurídica.
11.30.	Isso não impede a reorientação da jurisprudência, sempre que evidenciada a necessidade de ajustar o entendimento à correta exegese das normas legais. E é perfeitamente possível, e até mesmo comum, que a reorientação se dê em grau recursal, pois o recurso devolve à "apreciação e julgamento pelo tribunal de todas as questões (...) relativas ao capítulo impugnado" (art. 1.013, § 1º, do CPC) , para que se profira novo julgamento, procedendo-se à correta aplicação do direito. 
11.31.	Todavia, em se tratando de recurso, deve-se observar a proibição de reformatio in pejus, não se aplicando o novo entendimento se dele resultarem efeitos práticos mais gravosos ao recorrente. O novo critério pode ser aplicado, contudo, não só se produzir efeitos favoráveis, mas também se conduzir à manutenção da decisão recorrida, ainda que por outros fundamentos. 
12.	Do Parecer do CACS e o débito
12.1.	O recurso do Sr. Luiz Franco Ribeiro está organizado nos seguintes argumentos principais:
	a) a Nota Técnica 1973149/2020/DAESP/COPRA/CGAPC/DIFIN indicou a ausência do Parecer Conclusivo do Conselho de Controle Social - CACS como a razão determinante para a não aprovação das contas; 
	b) as contas foram oportunamente disponibilizadas, mas somente em 29/7/2021 houve a análise pelo CACS;
	c) a Ata da Reunião do CACS comprova que o PEJA foi adequadamente executado entre 2013 e 2016;
	d) o CACS se manifestou no mesmo sentido do SIGECON (Acompanhamento de Gestão) , ou seja, "não houve qualquer prejuízo financeiro" (peça 61, p. 2) , ainda que as contas não tenham sido analisadas no prazo legal; 
	e) resta documentalmente comprovado (peça 61, p. 4) que as finalidades do PEJA foram atingidas, com o pagamento de custeio em 2013 e a aquisição de material de expediente e pagamento da folha de pessoal nos anos subsequentes; 
	f) a diligência automática do Sistema de Gestão de Prestação de Contas - SiGPC reforça que não houve má-fé do ex-prefeito, "posto se tratar de sistema de contabilidade", e o gestor somente teve conhecimento "dessa pendência" a partir da notificação física, solicitando, então, a análise das contas ao CACS.
12.2.	O recorrente também faz alusão a julgado do Superior Tribunal de Justiça (Resp 626034RS, Rel. Ministro João Otávio de Noronha, Segunda Turma, julgado em 28032006, DJ 05062006 p. 246) , sobre a teoria da responsabilidade objetiva, para relacioná-lo à supramencionada diligência do SiGPC. Alude, também, aos Acórdão 9844/2021-TCU-Primeira Câmara e 8.398/2019-TCU-2ª Câmara (ambos relatados pelo Ministro-Substituto Augusto Sherman Cavalcanti) , e que abordaram a importância do parecer do CACS nos programas com recursos transferidos pelo FNDE. 
12.3.	Foram anexadas ao recurso as cópias do comprovante de encaminhamento, via Sistema de Gestão de Conselhos - SIGECON/FNDE, do Parecer do CACS de Santo Antônio/RN sobre as contas do PEJA/2013 (peça 60) e da Ata da Reunião Extraordinária do CACS que aprovou as contas de 2013 (peça 62) . 
Análise
12.4.	O voto que orientou o Acórdão 10.229/-2021-TCU-1.ª Câmara consignou duas razões principais para a conclusão pela não comprovação da regular aplicação dos recursos do Peja em 2013 no Município de Santo Antônio/RN, quais sejam: o não atingimento, sequer parcial, da meta física do Peja ajustada ao gasto efetivo em 2013, e segundo parâmetros do FNDE e, também, a ausência do parecer conclusivo do CACS que atestasse a boa e regular utilização dos recursos recebidos (peça 57, item 16) .
12.5.	Desta feita, o recorrente traz aos autos cópia da Ata de Reunião Extraordinária do CACS que aprovou as contas de 2013 e o comprovante do encaminhamento do parecer conclusivo do Conselho ao FNDE (peças 60 e 62) , o que seria suficiente a comprovar, inclusive documentalmente, a regularidade da execução do Peja/2013 em Santo Antônio/RN, conforme argumenta.
12.6.	De início, observa-se que apenas dois conselheiros foram cadastrados no sistema Sigecon do FNDE; os Srs. Aniertony de Figueiredo Silva e João Maria Cabral do Nascimento (peça 60, p. 3) . Por outro lado, a ata de reunião do CACS não foi subscrita pelo Sr. João Maria, mas por outras pessoas, incluindo o Sr. Aniertony, e todos seriam conselheiros, com exceção da Sra. Roseli Aparecida Pereira dos Santos, conforme informado na própria ata, não restando clara a motivação para essas discrepâncias entre a ata e o contido no Sigecon. Em adição, a ata informa de modo bastante singelo sobre as prestações de contas do Peja/2013 que " (...) foram analisadas pelos conselheiros presentes e em seguida aprovadas". 
12.7.	Feitas essas considerações, não se afigura razoável cogitar que o conteúdo da multicitada ata e as informações insertas no espaço destinado à manifestação do CACS no sistema Sigecon (peça 60, p. 2) possam substituir, ou, satisfazer os questionamentos da Nota Técnica 1973149/2020/DAESP/COPRA/CGAPC/DIFINNOTA, bem como da Nota Técnica 203/2020/COEJA/DPD/SEB/SEB (peças 46-47) . 
12.8.	Esses documentos emitidos pelo FNDE, acerca das execuções física e financeira do Peja/2013 em Santo Antônio, contém informações sobre os parâmetros adotados pelo órgão no cálculo da execução física do programa, a exemplo do número de matrículas presenciais na rede pública municipal, extraído do Censo Escolar do Instituto Nacional de Estudos e Pesquisas Educacionais Anísio Teixeira - INEP, e do custo estimado, por aluno, no exercício de 2013, segundo portaria interministerial da época (Nota Técnica 203/2020, item 3.7) .
12.9.	Nesse sentido, aproveitaria melhor ao recorrente se o recurso apresentado houvesse enfrentado as questões informadas pelo FNDE como ensejadoras do débito. O próprio voto que conduziu o aresto, agora combatido, ressalva que a meta de execução física prevista originalmente para uma localidade pode sofrer a influência de fatores externos e alheios ao poder público, o que levou o próprio FNDE a estabelecer critérios para o escalonamento de tal execução, a fim de fixar limites mínimos ensejadores da eventual obrigação de ressarcimento de recursos pelo ente beneficiário (peça 57, itens 19-21) . 
12.10.	Ocorre que, no caso presente, o número de alunos matriculados na rede pública em Santo Antônio/RN que poderia ser associado ao Peja chegou a diminuir em relação às matrículas efetuadas no exercício anterior de 2012. Por conseguinte, a menção à ausência do parecer conclusivo do CACS na Nota Técnica 1973149/2020, assim como nas manifestações da unidade instrutora anterior, no parecer do Ministério Público/TCU e, finalmente, no voto do relator a quo (peças 51-54) , por evidente não permite concluir que a sua posterior apresentação pelo gestor tenha o condão de, por si só, elidir as questões indicadas pelo FNDE em suas notas técnicas e acatadas pelo aresto recorrido. 
12.11.	Veja-se, por exemplo, a derradeira instrução na Secex-TCE, com proposta de mérito, quando foram indicados os fatores que, em conjunto, caracterizavam a conduta irregular do ex-prefeito, consistindo na omissão na apresentação das contas, irregularidades financeiras, não atingimento das metas, ausência do parecer do CAS (peça 51, item 32) . 
12.12.	Sobre os pareceres de conselhos de controle social, oportuno anotar que a jurisprudência do tribunal é pela sua essencialidade, admitindo-se, na sua ausência ou nulidade, a substituição por outros meios de prova que demonstrem satisfatoriamente a regularidade das despesas e o atingimento dos objetivos previstos (v.g. Acórdãos 2.364/2018-TCU-2.ª Câmara e 3.871/2019-TCU-2.ª Câmara, relatados pelo Min. Subs. Marcos Bemquerer) . Veja-se o seguinte excerto do voto da relatora do Acórdão 662/2020-TCU-Plenário) :
'16. Entendo que, no caso concreto, o parecer do CAE não pode ser considerado indispensável para a comprovação das despesas realizadas no âmbito do Pnae, principalmente se considerarmos a criteriosa análise empreendida pelo auditor da Serur (peça 72) .
17. A despeito de haver precedentes dos órgãos fracionários desta Corte, inclusive um de minha relatoria, no sentido de que a ausência do parecer impede a comprovação, impõe-se a revisão desse entendimento, tendo em vista o princípio da verdade material, que rege a processualística no TCU.
18. Observo, nesse sentido, que este Tribunal já relevou, até mesmo, ausência de notas fiscais em prestações de contas ao ser comprovado, por outros meios, o emprego dos recursos no objeto conveniado (Acórdão 38/2007-TCU-Segunda Câmara, rel. min. Ubiratan Aguiar, e Acórdão 5266/2018-TCU-Primeira Câmara, rel. min. Weder de Oliveira.
19. Ora, se a Corte relevou tal ausência, a fortiori ratione, deverá fazê-lo quanto à falta do parecer do CAE se outros elementos puderem comprovar a boa e regular aplicação dos recursos repassados.
20. Além disso, é importante salientar que a manifestação o TCU nas contas não está vinculada àquele parecer.
21. Portanto, referido documento não pode ser considerado elemento essencial para a presente análise, a despeito de sua ausência na prestação de contas constituir falha formal que sugira falta de efetivo controle social no município, esta, sim, irregularidade grave, a qual, para sua devida caracterização, exige apuração mais aprofundada.
[...]
35. Isso posto, considerando que a documentação encaminhada comprova, parcialmente, a boa e regular utilização dos recursos oriundos do Pnae, dou provimento parcial ao presente recurso de revisão, para reduzir, do débito imputado pelo Acórdão 8214/2018-TCU-Primeira Câmara, o montante considerado justificado (peça 70) . Por conseguinte, reduzo, proporcionalmente, a multa do art. 57 aplicada pelo acórdão recorrido.'
12.13.	Ademais, no caso de contas especiais instauradas por omissão na prestação das contas, há julgados pugnando pela necessidade de apresentação de documentação mais robusta apta a comprovar a regularidade das despesas e o adimplemento dos objetivos pretendidos (v.g. Acórdão 3047/2007-TCU-Primeira Câmara; Rel. Min. Subs. Marcos Bemquerer e 1.423/2008-TCU-2008-1.ª Câmara; Rel. Min. Augusto Nardes) . Eis um excerto do relatório que precedeu o Acórdão 1.423/2008-TCU
'9. [...] a prestação de contas apresentada pelo recorrente resumiu-se ao demonstrativo sintético anual da execução físico-financeira do PNAE [Programa Nacional de Alimentação Escolar], com o parecer do Conselho de Alimentação Escolar - CAE, sobre a execução do programa, ou seja, veio desacompanhada de elementos indispensáveis para a verificação de que os recursos repassados foram efetivamente aplicados no objeto a que se destinavam, qual seja, aquisição de gêneros alimentícios para a merenda escolar.
10. Em que pese a documentação apresentada pela recorrente ser a exigida pela Medida Provisória nº 2.178-36, de 24/8/2001, entende-se que, quando a prestação de contas é apresentada intempestivamente, ensejando a instauração de tomada de contas especial pela omissão do responsável, e havendo o julgamento de mérito das contas, aquela deve vir acompanhada de todos os comprovantes de pagamentos efetuados com os recursos transferidos, tais como notas fiscais, recibos, procedimentos licitatórios, contratos, extratos bancários, cópias de cheques e/ou ordens de pagamentos, pois há maior rigor na análise de documentos apresentados para se desconstituir um Acórdão do TCU.
11. O recorrente assegura que os comprovantes dos gastos informados nas prestações de contas encontram-se arquivados na Câmara Municipal de Cabeceiras, porém, não apresenta cópia dos mesmos. Dessa forma, sem a apresentação da documentação que comprove a efetiva aplicação dos recursos no objeto pactuado, não há razão para que o Tribunal afaste o débito imputado.'
12.14.	Assim, o recorrente assevera que em 2013 as despesas do Peja disseram respeito apenas ao seu custeio, mas não explicita a efetiva destinação dos recursos. Na relação de pagamentos que o Sr. Luiz Franco Ribeiro encaminhou ao FNDE consta que todas as despesas foram destinadas à folha de pagamento do município (peça 34) . É de se indagar quais foram efetivamente os beneficiários desses pagamentos; se professores atuantes na educação fundamental, em cursos que se enquadram nas finalidades do Peja, ou, se servidores da municipalidade ocupantes de outros cargos, sem qualquer relação possível de se estabelecer com o Peja, caracterizando desvio de finalidade. Sobre o ponto, eis o enunciado do Acórdão 2.870/2018-TCU-2.ª Câmara; rel. Min. José Múcio Monteiro, em 'Jurisprudência Selecionada', site TCU) :
'A utilização de recursos do Programa de Apoio aos Sistemas de Ensino para Atendimento à Educação de Jovens e Adultos (PEJA) para o pagamento de despesas com transporte escolar configura hipótese de desvio de objeto, e não de desvio de finalidade, não implicando, por si só, a imputação de débito.'
12.15.	A propósito, o ex-prefeito também não contestou ou procurou justificar a conclusão do FNDE pelo pagamento de tributos no valor de R$ 8.242,62, despesa cuja natureza seria vedada com os recursos do Peja (peça 46, item 5.3.1) . 
12.16.	E, principalmente, caberia incluir a ausência de novas matrículas registradas no Censo do INPE de 2013 para Santo Antônio/RN como objeto do recurso, pois trata-se da premissa maior da conclusão pela ocorrência de débito neste processo. 
  12.17.	Portanto, ao contrário do que é defendido no recurso, discorda-se das assertivas no sentido de que a Nota Técnica 1973149/2020/DAESP/COPRA/CGAPC/DIFINNOTA tenha defendido que apenas o parecer do CACS pela regularidade da execução do Peja seria suficiente para a regularidade das contas. Do mesmo modo, não houve a apresentação oportuna das contas, pois estas foram entregues após mais de cinco anos do prazo originalmente previsto (3/8/2015 a 13/4/2020) , conforme reconhecido ainda nas alegações de defesa do ex-prefeito, as quais aludiram ao que chamou de "atraso no enfrentamento das contas" (peça 32, p. 3) . Ainda, o FNDE não entendeu que "não houve qualquer prejuízo financeiro" (peça 61 p. 2) , pois as contas jamais foram aprovadas pela entidade. 
CONCLUSÃO
13.	Das análises anteriores, conclui-se que:
	a) não houve a prescrição das pretensões punitiva e ressarcitória do TCU pelos ditames do Acórdão 1441/2016-TCU-Plenário, bem como da Lei 9.873/1999 (RE 636.886-STF - Tema 899 da Repercussão Geral) ;
	b) na hipótese de ter havido a instauração da TCE por omissão na prestação de contas do Peja, a apresentação extemporânea do parecer conclusivo do Conselho de Acompanhamento e Controle Social, a princípio, não substitui por si só, especialmente se de teor deveras singelo, a comprovação da regularidade das despesas, bem como do atingimento das metas físicas previstas. 
DA PROPOSTA DE ENCAMINHAMENTO
14.	Ante o exposto, submete-se à consideração superior a presente análise do recurso de reconsideração interposto por Luiz Franco Ribeiro contra o Acórdão 10229/2021-TCU-Primeira Câmara, propondo-se, com fundamento nos artigos 32, I e 33, da Lei 8.443/1992, e artigo 285, do RI/TCU:
	a) conhecer do recurso e, no mérito, negar-lhe provimento;
	b) dar ciência da decisão que vier a ser proferida ao recorrente e aos demais interessados."
É o relatório.

Valerio Djalma Cavalcanti Marinho (270/OAB-RN) e Felipe Simonetti Marinho da Silveira (7634/OAB-RN), representando Luiz Franco Ribeiro.

RECURSO DE RECONSIDERAÇÃO EM TOMADA DE CONTAS ESPECIAL. PROGRAMA DE APOIO AOS SISTEMAS DE ENSINO PARA ATENDIMENTO DE JOVENS E ADULTOS - PEJA/FNDE. EXERCÍCIO DE 2013. OMISSÃO NO DEVER DE PRESTAR CONTAS. APRESENTAÇÃO EXTEMPORÂNEA DAS CONTAS. NÃO COMPROVAÇÃO DA REGULAR APLICAÇÃO DOS RECURSOS. CONTAS IRREGULARES. DÉBITO. MULTA. RAZÕES RECURSAIS INSUFICIENTES PARA ALTERAR A DECISÃO RECORRIDA. NÃO PROVIMENTO.

TOMADA DE CONTAS ESPECIAL (TCE)

Secretaria de Recursos (Serur)

Analiso Recurso de Reconsideração interposto por Luiz Franco Ribeiro, prefeito do Município de Santo Antônio/RN no período de 2013 a 2016, contra o Acórdão 10.229/2021-1.ª Câmara, de relatoria do Ministro Benjamin Zymler. A decisão contestada julgou irregulares suas contas, condenando-o em débito de R$ 49.232,53, em valor histórico, e aplicando-lhe multa de RS 10.000,00.
A Tomada de Contas Especial foi instaurada pelo Fundo Nacional de Desenvolvimento da Educação - FNDE em razão da omissão no dever de prestar contas dos recursos repassados em 2013 à Prefeitura Municipal de Santo Antônio/RN, no âmbito do Programa de Apoio aos Sistemas de Ensino para Atendimento de Jovens e Adultos - Peja. A União transferiu R$ 258.311,90 e o prazo para prestação de contas expirou em 3/8/2015.
Inicialmente, reitero o teor do Despacho que proferi à peça 66 para conhecer do recurso, com fundamento nos artigos 32, inciso I, e 33 da Lei 8.443/1992. 
O Peja tem por objetivo ampliar a oferta de vagas na educação fundamental pública, por meio de assistência financeira a estados e municípios, para atender jovens e adultos que não tiveram acesso ao ensino ou não concluíram a escolarização em idade própria.
Na decisão recorrida, assentou-se que o responsável não logrou comprovar a boa e regular aplicação dos recursos federais repassados ao município no exercício de 2013, haja vista o não atingimento da meta pactuada de matrículas de jovens e adultos, a ausência de parecer conclusivo do Conselho de Acompanhamento e Controle Social - CACS/Fundeb e a utilização irregular de parte dos recursos para pagamento de tributo.
Em sua peça, o recorrente alega que o FNDE indicou a ausência do parecer conclusivo do CACS/Fundeb como a razão determinante para a não aprovação das contas. Em 29/7/2021, segundo o responsável, houve a análise pelo Conselho, que concluiu pela regular execução dos recursos do Peja destinados ao Município entre 2013 e 2016.
Defende, ademais, que, ainda que as contas não tenham sido prestadas e analisadas tempestivamente, não houve qualquer prejuízo financeiro, as finalidades do programa foram atingidas e não houve má-fé de sua parte.
Em exame do feito, a unidade instrutiva, acompanhada pelo Ministério Público junto ao TCU, propugna pela negativa de provimento, vez que a apresentação extemporânea do parecer do CACS/Fundeb, de teor bastante singelo, não teria o condão de, por si só, comprovar a regularidade das despesas. Por fim, avalia não haver prescrição das pretensões punitiva e ressarcitória do TCU pelos ditames do Acórdão 1441/2016-TCU-Plenário, bem como da Lei 9.873/1999.
Manifesto concordância com as análises convergentes alvitradas pela Serur e pelo MPTCU e as adoto como razões de decidir.
No tocante ao tema da prescrição, recentemente - e já após lançados os pareceres da SecexTCE e do MPTCU nos autos -, este Tribunal editou a Resolução-TCU 344/2022, que regulamenta a prescrição para o exercício das pretensões punitiva e de ressarcimento nesta Casa. Nesses termos, doravante, passa-se a adotar como regra geral para os processos de controle externo a prescrição quinquenal disposta na Lei 9.873/1999, aplicada pelo Supremo Tribunal Federal, em especial na ADI 5509, e regulamentada na mencionada Resolução.
O Parquet Especializado, com o zelo de costume, já havia realizado o exame da matéria à luz da Lei 9.873/1999, mas que se amolda perfeitamente ao disposto nos artigos 4º e 5º da Resolução-TCU 344/2022, a ver:
"10. Nesse sentido, não prestadas as contas até a data limite estabelecida de 3/8/2015, o prazo prescricional começou a fluir no dia seguinte (4/8/2015) e foi interrompido pela prática dos atos listados a seguir, o que evidencia a não ocorrência da prescrição das pretensões ressarcitória e punitiva:
- 4/8/2015: notificação por omissão mediante Ofício n.º 23525E/2015-SEOPC/COPRA/ CGCAP/DIFIN/FNDE (peça 4) ;
- 8/11/2018: emissão da Informação n.º 4380/2018/SEOPC/COPRA/CGAPC/DIFIN-FNDE, que encaminha o processo para instauração da TCE (peça 7) ;
- 11/12/2018: instauração da TCE na fase interna (peça 1) ;
- 13/5/2019: emissão do Parecer n.º 1.810/2019/DIPLA/COPAC/AUDIT (peça 11) ;
- 3/5/2019: emissão do Relatório de Tomada de Contas Especial (peça 13) ;
- 14/9/2019: autuação do processo no Tribunal;
- 18/3/2020: citação do responsável (peça 27) ;
- 16/10/2020: manifestação do MPTCU (peça 54) , e
- 27/7/2021: prolação do Acórdão n.º 10.229/2021-TCU-1.ª Câmara (peça 56) ." Peça 87, p. 2.
Com efeito, não ocorreu a prescrição em relação aos fatos sob exame, em virtude dos diversos marcos interruptivos incidentes no presente processo.
No mérito, importa rememorar que o recorrente não apresentou tempestivamente a prestação de contas dos recursos sob sua gestão. Pelo contrário, a prestação ocorreu apenas após a promoção da sua citação nestes autos. Ainda assim, tal prestação não foi acompanhada do mencionado parecer conclusivo do CACS/Fundeb. Somente agora, em sede recursal, o ex-prefeito fez juntar o documento que, de forma deveras suscinta, limita-se a atestar o atingimento do Peja para aquele ano de referência (peça 60) .
Por outro lado, segundo descrito nas notas técnicas emitidas pelo FNDE nestes autos, os recursos do Peja efetivamente executados pelo Município de Santo Antônio/RN, no exercício de 2013, totalizaram R$ 49.232,53 o que ensejaria o cumprimento da meta de 28 novos alunos na modalidade de educação de jovens e adultos - EJA. A contrário senso, não foram declaradas 28 novas matrículas na municipalidade naquele ano. Constatou-se, na verdade, uma redução na quantidade de matrículas presenciais de EJA na rede pública municipal, já que o número de alunos inscritos no programa passou de 549, em 2012, para 523, em 2013 (peças 46-47) .
O Acórdão contestado, portanto, se fundou no mencionado não atingimento da meta correspondente ao gasto realizado, aliada a ausência do parecer conclusivo do CACS/Fundeb que atestasse a boa e regular utilização dos recursos recebidos. 
O Conselho de Acompanhamento e Controle Social do Fundeb é um colegiado que tem como função principal acompanhar e controlar a distribuição, a transferência e a aplicação dos recursos do Fundo, no âmbito das esferas municipal, estadual e federal. O art. 19 da Resolução/CD/FNDE 48/2012 dispõe que o CACS/Fundeb deverá analisar as prestações de contas dos recursos repassados e emitir, em sistema específico, parecer conclusivo para a validação da execução físico-financeira das ações.
Ademais, nos termos do art. 34, inciso IV, da Lei 14.113/2020, a composição dos Conselhos de Acompanhamento em âmbito municipal deverá observar a seguinte estrutura de representantes da educação básica pública: a)  dois do poder executivo municipal; b) um professor; c)  um diretor; d)  um servidor técnico-administrativo; e)  dois pais de alunos; e f) dois estudantes.
Não obstante, no caso vertente, o referido parecer é assinado somente por dois professores da educação básica. Com efeito, ante sua fragilidade, o documento não contém elementos que permitam contrapor o insucesso no alcance das metas para o programa, não sendo possível estabelecer o devido nexo causal entre os recursos repassados e os resultados obtidos. 
O recorrente assevera que em 2013 as despesas do Peja destinaram-se ao custeio da folha de pagamento do município, mas não é possível estabelecer o liame entre o pagamento desses servidores e as finalidades do Peja (peça 34) .
 Nesse sentido, concordo com o Relator a quo na avaliação de que: 
"19. Não se pode negar que o desatendimento das metas físicas do Peja pode, eventualmente, estar associado a fatores externos e alheios ao poder público, como a concretização do interesse e da demanda pelos beneficiários inicialmente estimados.
20. Justamente por isso, o MEC, mediante a Nota Técnica 1/2019/ADM/CGPG/SEMESP/CGPG /SEMESP/SEME, ratificada pela Nota Técnica 98/2019/CTTEBI/DPR/SEB/SEB, estabeleceu uma espécie de escalonamento quanto ao percentual de execução física apto a ensejar a obrigação de ressarcimento, o qual somente ocorreria se o percentual de atendimento ficasse abaixo de 50%. 
21. Conforme detalhado nessas notas, o resultado atinente à análise da meta física dos recursos do Peja está sujeito às seguintes possibilidades:
'1. Aprovado, caso o Resultado seja igual ou superior a 75% da Meta Física;
2. Aprovado com ressalvas, caso o Resultado seja inferior a 75%, porém maior ou igual a 50% da Meta Física;
3. Aprovado parcialmente, caso o Resultado seja inferior a 50%, porém maior ou igual a 25% da Meta Física; e 
4. Reprovado, caso o Resultado seja inferior a 25% da Meta Física.'
22. No caso em tela, ante a redução da quantidade de matrículas no programa e a ausência de parecer conclusivo do CACS, desacompanhadas de qualquer justificativa, julgo impositiva a devolução dos valores efetivamente despendidos no âmbito do Peja/2013 naquela municipalidade (R$ 49.232,53) , haja vista os parâmetros supramencionados e a expressa dicção do art. 14, § 16, da Resolução CD/FNDE 48/2012:
'§ 16. Sem prejuízo das demais sanções legais cabíveis e da obrigação de reparar os danos porventura existentes em razão do não cumprimento das obrigações estabelecidas nesta resolução, o ente federado deverá devolver ao FNDE os valores relativos à:
a) não execução de parte ou de todo o objeto desta Resolução."
Reforço, portanto, que o dever de prestar contas, de matriz constitucional, é inerente à gestão de recursos públicos, constituindo um dos pilares do sistema republicano. Segundo jurisprudência pacífica do Tribunal de Contas da União e do Supremo Tribunal Federal, ao gestor incumbe provar a boa e regular aplicação do dinheiro público recebido, sendo seu o ônus da prova. Cabe-lhe, dessa forma, apresentar, no prazo e no modo devidos, toda a documentação comprobatória da aplicação das verbas que lhe foram confiadas.
A omissão ou deficiência no cumprimento desse dever fundamental tumultua o controle, obstaculizando a comprovação, de forma tempestiva, da regular gestão dos recursos. A prestação de contas encaminhada fora do prazo gera gastos administrativos ao movimentar toda a máquina de controle.
Vê-se, assim, que não foram apresentados elementos suficientes para reforma do acórdão recorrido, cujos fundamentos permanecem hígidos, razão pela qual VOTO pela adoção da minuta de acórdão que submeto a este Colegiado.
TCU, Sala das Sessões, em 29 de novembro de 2022.
JORGE OLIVEIRA
Relator